【裁判字號】    99,判,425
【裁判日期】    990429
【裁判案由】    地價稅
【裁判全文】
最  高  行  政  法  院  判  決
                                       99年度判字第425號
上  訴  人  建台水泥股份有限公司
代  表  人  甲○○
訴訟代理人  林慶雲  律師
            陳裕文  律師
            侯勝昌  律師
被 上訴 人  高雄市稅捐稽徵處
代  表  人  乙○○
上列當事人間地價稅事件，上訴人對於中華民國97年6月17日高
雄高等行政法院96年度訴字第1052號判決，提起上訴，本院判決
如下：
    主  文
上訴駁回。
上訴審訴訟費用由上訴人負擔。
    理  由
一、緣上訴人所有高雄市○○區○○段第1-1、3、4、4-2、6、7
    、8、8-2、9-2、9-3地號等10筆土地（下稱系爭土地），原
    核定按工業用地特別稅率課徵地價稅在案，嗣因上訴人高雄
    廠（坐落上述土地上）工廠登記證於民國93年12月30日業經
    高雄市政府高市府建一工字第0930103235號函核准註銷，經
    被上訴人左營分處核定除免稅地以外，其餘土地自94年起應
    恢復按一般用地稅率課徵地價稅。另同地段4-1、8-1、8-3
    、8-4、8-5、9地號等6筆土地則仍按公共設施保留地稅率課
    徵地價稅，連同上訴人其餘苓雅區○○段第763、763-1地號
    土地，經核定上述18筆土地，合計應課徵95年地價稅為新臺
    幣（下同）18,957,546元。上訴人不服申請復查，經被上訴
    人重新核定稅額為18,440,678元，上訴人不服，提起訴願，
    經遭駁回，乃就系爭土地部分所核課之地價稅提起本件行政
    訴訟，經原審法院判決駁回後，提起上訴。
二、上訴人在原審起訴意旨略以：(一)本件系爭土地雖有向高雄市
    政府申請註銷工廠登記證在案，然該等土地使用分區仍屬於
    特種工業區，並不能作工業用地以外之其他用途，而上訴人
    亦無變更為其他用途，且土地稅法第18條並無對該項用地上
    之事業並須具有工廠登記證之規定，是依財政部之相關函釋
    意旨，系爭土地自應有土地稅法第18條相關優惠稅率之適用
    ，被上訴人持土地稅法施行細則第14條規定，指上訴人既已
    註銷工廠登記，則不得再享有優惠稅率之適用云云，顯係持
    逾越母法規定之施行細則而為行政處分，其處分自難謂為適
    法有據，應予撤銷；(二)又上訴人遲延繳納本件地價稅，係肇
    因高雄市政府新建工程處遲延給付價金所致，則被上訴人以
    上訴人未能如時繳交地價稅為由，而加計核課本件行政救濟
    期間利息，自有未洽，且對上訴人而言，亦實欠公允等語，
    為此，訴請撤銷訴願決定及原處分不利上訴人之部分。
三、被上訴人則以：(一)按土地稅法第18條及其施行細則第13、14
    條規定，可知工業用地除「按目的事業主管機關核定規劃使
    用」以外，尚須「取有工廠登記證」，方得准按特別稅率計
    徵地價稅。是系爭土地之使用分區雖仍劃為「特種工業區」
    ，但上訴人之工廠登記證業經註銷，已不合按工業用地特別
    稅率計徵地價稅之規定，自無再按特別稅率課徵地價稅，故
    上訴人就系爭土地自94年起恢復按一般用地稅率課徵地價稅
    ，核無違誤；(二)另上訴人訴稱該遲延繳納利息係因高雄市政
    府新工處之請款撥款程序延誤，實非可歸責上訴人，被上訴
    人仍就此延宕利息計入核課乙節，因乃屬上訴人與高雄市政
    府新工處間之糾紛，被上訴人與高雄市政府新工處為各自獨
    立機關，且稅捐之徵課，以相關稅法規定為據，故被上訴人
    無從論斷上訴人上開主張，且與本案應否依法加計利息一併
    徵收並無關連等語，資為抗辯。
四、原審斟酌全辯論意旨及調查證據之結果，以：(一)按土地稅法
    第18條及其施行細則第14條第1項第1款規定，可知工業用地
    之地價稅並非當然可按特別稅率10/1000計徵，除該土地應
    為工業用地外，該用地之使用亦必須同時符合「按目的事業
    主管機關核定規劃使用」之要件，並經依規定提出申請，方
    有按10/1000稅率計徵之適用。至於土地是否「按目的事業
    主管機關核定規劃使用」，則應由土地所有權人或興辦工業
    人，檢附土地稅法施行細則第14條第1項第1款所列之許可文
    件向稅捐稽徵機關申請，始得為之。又因工業用地主要供作
    設立工廠使用，為促進工業發展，建全工廠管理及輔導，經
    濟部業制定工廠管理輔導法（該法於90年3月14日公布施行
    ，在此之前係依已廢止之工廠設立登記規則規定辦理）及相
    關法令，對於工廠之設立許可、登記、管理、輔導等相關業
    務均定有明文。因此，工廠設立許可或工廠登記證如經主管
    機關撤銷或註銷後，其用地即屬未依原核定之規劃使用，亦
    即其適用土地稅法第18條規定按10/1000稅率課徵地價稅之
    原因、事實消滅，依同法第41條第2項，土地所有權人應即
    向主管稽徵機關申報，自次年（期）起改按一般用地稅率課
    徵地價稅。查，上訴人所有之系爭土地，其使用分區縱如上
    訴人所稱於95年間仍為特種工業區用地，然坐落於系爭土地
    上之上訴人高雄廠之工廠登記證於93年12月30日業經高雄市
    政府高市府建一工字第0930103235號函核准註銷在案，則該
    等土地縱未變更作其他用途使用，惟上訴人實際上已無從事
    生產行為，其用地即屬未依原核定之規劃使用，從而原來適
    用土地稅法第18條規定按10/1000稅率課徵地價稅之原因即
    屬消滅。準此，被上訴人據此事實，改按一般用地稅率課徵
    ，於法自屬有據。(二)又上訴人主張財政部81年8月21日台財
    稅第810303719號函釋所稱用地仍准予繼續按工業用地稅率
    計徵地價稅，其前提要件仍須以原工廠登記證被註銷後，於
    同一年（期）內，承租人即利用原廠地另行取得工業主管機
    關核發之工廠設立許可及工廠登記證，亦即該土地仍符合目
    的事業主管機關核定規劃使用為準。但就本件系爭土地而言
    ，上訴人於註銷工廠登記後，並未供其他符合工業用地有關
    規定之其他公司使用，自無再繼續准予按工業用地特別稅率
    計徵地價稅之餘地。(三)另財政部69年6月13日台財稅第34700
    號、86年7月31日台財稅第000000000號及87年1月22日台財
    稅第000000000號等三函釋意旨亦均規定須符合「按目的事
    業主管機關核定規劃使用規定」之工業用地，方准按特別稅
    率計徵地價稅。但上訴人於註銷工廠登記後，所有系爭土地
    是否已按核定規劃使用，上訴人至提出本行政訴訟為止，均
    無法取得目的事業主管機關核定規劃使用之證明文件，並依
    規定提出申請。是上訴人據該函釋，主張系爭土地應適用土
    地稅法第18條特別稅率課徵地價稅云云，自非可採。(四)又上
    訴人所有系爭土地之95年度地價稅，因尚在行政爭訟階段，
    故被上訴人之原核課處分除本稅外並未加計利息，至於行政
    救濟確定後，依稅捐稽徵法第38條規定，加息退補稅，本為
    法律之規定，被上訴人自應依法併予課徵或退還。至上訴人
    訴稱該遲延繳納利息係因高雄市政府新工處之延誤所致，實
    非可歸責上訴人云云，縱所稱屬實，然此乃上訴人與高雄市
    政府新工處間之糾紛，與本案應否依法加計利息一併徵收並
    無關連。況本件上訴人主張地價稅課徵不應計算遲延利息乙
    節，於復查、訴願均未曾主張，參諸本院62年判字第96號判
    例意旨，租稅行政救濟之訴訟標的係採爭點主義，不採總額
    主義，則上訴人此部分之主張，尚非本院審判之範圍，亦為
    無理由，應予駁回。
五、本院按：
(一)、相關法令依據：
  1.土地稅法第10條第2項規定：「本法所稱工業用地，指依法
    核定之工業區土地及政府核准工業或工廠使用之土地；所稱
    礦業用地，指供礦業實際使用地面之土地。」。
  2.土地稅法第18條規定：「供左列事業直接使用之土地，按千
    分之10計徵地價稅。但未按目的事業主管機關核定規劃使用
    者，不適用之：一、工業用地、礦業用地。」
  3.土地稅法第41條第2項規定：「適用特別稅率之原因、事實
    消滅時，應即向主管稽徵機關申報。」。
  4.土地稅法施行細則第13條第1款規定：「依本法第18條第1項
    特別稅率計徵地價稅之土地，指左列各款土地經按目的事業
    主管機關核定規劃使用者。一、工業用地：為依區域計畫法
    或都市計畫法劃定之工業區或依其他法律規定之工業用地，
    及工業主管機關核准工業或工廠使用範圍內之土地。」。
(二)、本院經核原判決並無違誤，上訴意旨猶以：土地稅法第18條
    並無規定申請優惠地價稅率之人需持有「工廠登記證」或「
    工廠登記證不得註銷」之要件，始得享有土地稅法第18條之
    優惠稅率，參以該條立法理由亦已揭示，核定為工業區或工
    業用地範圍內之土地，依法既不得作工業以外之用途，故准
    予其適用特別稅率，因此不論是否取有工廠登記證以憑核認
    ，尚不得否認各該土地供工業使用之本質，而應有工業用地
    特別稅率之適用，詎原判決未採，猶以需依土地稅法施行細
    則第14條第1項第1款之規定，提出主管機關之個案審查許可
    文件，始得享有該項優惠稅率，顯已限縮人民適用土地稅法
    第18條優惠地價稅率之機會，故有子法逾越母法之違法，而
    有判決不適用法則及適用不當之違誤。再者，工廠設立許可
    或工廠登記證，經主管機關撤銷或註銷之原因甚多，且縱經
    主管機關撤銷或註銷工廠設立許可或工廠登記證，非謂該工
    廠即無繼續工業使用，故依實質課稅原則，自仍有土地稅法
    第18條之適用。況原判決既認為應以工廠設立許可或工廠登
    記證之有無，作為適用土地稅法第18條規定之前提，但從其
    解釋財政部69年6月13日台財稅第34700號、86年7月31日台
    財稅第000000000號及87年1月22日台財稅第000000000號等
    三函釋意旨，顯見原判決亦認應以實質課稅原則作為工業用
    地特別稅率課徵之依據，則其判決理由亦有前後矛盾之違誤
    云云。惟按土地稅法第18條第1項第1款及但書之規定，其立
    法目的在於鼓勵興辦工業，因此土地得按工業用地稅率課徵
    地價稅，應具備其為工業用地、使用現況為供工業或工廠使
    用、按目的事業主管機關核定規劃使用等要件。又依土地稅
    法第18條第1項第1款、第41條及土地稅法施行細則第13條第
    1款及第14條第1項第1款可知，工業用地之地價稅得適用特
    別稅率，其要件有：(一)須為工業用地，其範圍依本法施行細
    則第13條第1款之所定。(二)須供事業直接使用且按目的業主
    管機關核定規劃使用。(三)須經申請，要難以工業用地之使用
    類別，合於土地管制之規定，即謂其地價稅得適用特別稅率
    ，仍應以其土地是否經目的事業主管機關核定規劃使用為斷
    。是本件上訴人所有之系爭土地，其使用分區縱如上訴人所
    稱於95年間仍為特種工業區用地，然坐落於系爭土地上之上
    訴人高雄廠之工廠登記證於93年12月30日業經高雄市政府高
    市府建一工字第0930103235號函核准註銷在案，此為原審所
    確認之事實，是該等土地縱未變更作其他用途使用，惟上訴
    人實際上已無法合法從事生產行為（無工廠登記證），其用
    地即屬未依原核定之規劃使用，從而原來適用土地稅法第18
    條規定按10/1000稅率課徵地價稅之原因即屬消滅。則被上
    訴人據此事實，改按一般用地稅率課徵，於法自屬有據，業
    經原審論斷綦詳，經核並無違誤。上訴意旨核屬上訴人之主
    觀見解，並無可採。
(三)、綜上所述，原判決並無違背法令，上訴意旨，求予廢棄，為
    無理由，應予駁回。
六、據上論結，本件上訴為無理由。依行政訴訟法第255條第1項
    、第98條第1項前段，判決如主文。
中    華    民    國    99    年    4     月    29    日
                    最高行政法院第七庭
                        審判長法官  藍  獻  林
                              法官  劉  介  中
                              法官  廖  宏  明
                              法官  張  瓊  文
                              法官  姜  素  娥
以  上  正  本  證  明  與  原  本  無  異
中    華    民    國    99    年    4     月    29    日
                              書記官  阮  思  瑩


司法院資訊處製作；財團法人民間司法改革基金會備份。
